臺灣高等法院臺中分院刑事判決
110年度金上訴字第1081號
上  訴  人  
即  被  告  楊坤玄



上列上訴人因洗錢防制法等案件，不服臺灣臺中地方法院109年
度易字第3024號中華民國110年4月21日第一審判決（起訴案號：
臺灣臺中地方檢察署109年度少連偵字第377號），提起上訴，本
院判決如下：
    主  文
上訴駁回。
    事  實
一、丙○○知悉金融機構帳戶係個人理財重要工具，一般人取得他
    人帳戶存摺、提款卡（含密碼）使用，常與財產犯罪有密切
    關係，已預見可能是詐欺集團為遂行詐欺取財犯罪對外蒐集
    金融帳戶，提領後即產生遮斷資金流動軌跡以逃避國家之追
    訴、處罰，對於提供帳戶資料予他人使用，雖無引發他人萌
    生犯罪之確信，為圖牟利，仍以縱若取得帳戶之人利用其交
    付之帳戶資料詐欺取財，掩飾、隱匿特定犯罪所得而洗錢，
    亦不違背其本意之不確定幫助故意，於民國109 年2 月8日
    將其名下中華郵政股份有限公司帳號000-00000000000000號
    帳戶（下稱郵局帳戶）辦理存摺掛失補發、提款卡申請後之
    某時，將上開郵局帳戶存摺、提款卡等資料，以超商店到店
    取貨方式，寄送予真實姓名年籍不詳之成年人，並將提款卡
    密碼以通訊軟體LINE傳送予對方，容任該成年人暨其所屬詐
    欺集團使用該郵局帳戶遂行詐欺取財犯罪，以隱匿特定犯罪
    所得去向而洗錢。該詐欺集團成員取得郵局帳戶後，共同意
    圖為自己不法所有，基於詐欺取財、隱匿特定犯罪所得之洗
    錢犯意聯絡，於同年月11日8 時許，撥打電話予乙○○，向其
    佯稱係其姊夫，因購買土地欠缺資金，而欲向乙○○借款云云
    ，致乙○○陷於錯誤，於同日10時許、11時57分許，至桃園市
    ○○區○○路000 號桃園慈文郵局內，接續匯款共計新臺幣（下
    同）35萬元，其中20萬元匯至丙○○上開郵局帳戶內，旋遭提
    領一空，而隱匿詐欺所得去向。嗣乙○○發覺受騙報警，始循
    線查獲上情。
二、案經高雄市政府警察局前鎮分局移送臺灣高雄地方檢察署陳
    請臺灣高等檢察署檢察長令轉臺灣臺中地方檢察署檢察官偵
    查起訴。
    理  由
一、檢察官、上訴人即被告丙○○（下稱被告）對於本案具傳聞性
    質之證據資料，均未爭執其證據能力（本院卷第100-101 頁
    ) ，且本案所引用之非供述證據，檢察官、被告均未表示無
    證據能力，本院審酌該等證據作成及取得之程序均無違法之
    處，依法均可作為認定犯罪事實之證據。
二、認定事實所憑之證據及理由
    訊據被告固坦承上開郵局帳戶為其申請開立，並有於上開時
    間補發存摺、申請提款卡後，以店到店取貨方式，將上開帳
    戶資料寄送交付他人等事實，惟矢口否認有何上開幫助詐欺
    、洗錢犯行，辯稱：因為想辦理貸款，在網路上看到資訊，
    就依對方指示將郵局帳戶資料交給他們，他們說要先經過審
    核才會簽約，帳戶是被騙走的，後續因為他們沒有聯繫，我
    就去辦理掛失等語。經查：
　㈠上開郵局帳戶係被告申請開立，其於109 年2 月8日辦理存摺
    掛失補發、提款卡申請後，將存摺、提款卡等資料，以超商
    店到店取貨方式，寄送予真實姓名年籍不詳之成年人，並將
    提款密碼以通訊軟體LINE傳送予對方；嗣詐欺集團成員於上
    開時間，以上開方式，向告訴人乙○○施詐，致其陷於錯誤，
    將上開款項匯至被告郵局帳戶，旋遭提領一空等事實，均經
    被告自承或不爭執在卷，並經證人即告訴人乙○○於警詢證述
    其遭詐欺之過程明確（少連偵192 號卷第19-20頁），復有
    被告郵局帳戶客戶歷史交易清單、客戶基本資料、內政部警
    政署反詐騙諮詢專線紀錄表、桃園市政府警察局桃園分局同
    安派出所受理詐騙帳戶通報警示簡便格式表、桃園市政府警
    察局桃園分局同安派出所金融機構聯防機制通報單、桃園慈
    文郵局無摺存款存款人收執聯影本各1份、手機LINE對話紀
    錄及通聯紀錄畫面翻拍照片4 張（少連偵192 號卷第21-24
    、27、29-30、37頁）、中華郵政股份有限公司臺中郵局110
     年6 月23日中管字第1101800755號函暨檢附交易清單等資
    料（本院卷第65-72頁）在卷可考，是被告所有郵局帳戶，
    確供詐騙集團持為詐騙告訴人使用，此部分事實首堪認定。
　㈡被告雖以前詞為辯，然查：
　⒈被告對於其郵局帳戶存摺、提款卡係因辦理貸款而寄交他人
    乙節，始終無法提出相關之證據以實其說，並稱：因換手機
    ，與對方連絡的資料都刪除了等語。惟被告於偵查中自稱寄
    出帳戶資料二、三天後，對方未與之聯絡，有去郵局掛失，
    但已被列為警示帳戶等語(少連偵377號卷第19頁)，顯示被
    告於寄出帳戶後二、三天，已知悉帳戶成為警示帳戶，日後
    必會遭受調查，則其對於因貸款而與對方聯繫之有利於己對
    話資料，理應妥善保管、留存，惟其竟完全無法提出此部分
    之資料，足認被告所辯其係因辦理貸款而交付帳戶資料，是
    否真實，已有可疑。
　⒉況被告自稱對方表示要進行審核，始要求寄送存摺、提款卡
    云云。惟一般人委託銀行、私人或代辦貸款公司辦理貸款時
    ，通常僅須交付自己之身分資料或信用資料（例如：工作證
    明、存摺影本、薪資收入證明等）以供審核信用狀況及核准
    貸款額度，且會於申辦貸款之際，於作為存款證明之帳戶內
    ，留有相當數額之存款，俾供貸方審核其還款能力或工作能
    力，此為事理之常。惟被告交付上開郵局帳戶時，其內僅有
    餘額18元，有郵局帳戶交易明細表可稽。被告復自承其於貸
    款前並未瞭解對方公司名稱、營業地址等語（少連偵377 號
    卷第18頁反面) ，則其何能相信網路上真實姓名不詳、來歷
    不明之人竟能僅憑其幾無存款之存摺，即能為其申辦貸款？
    被告在未查證對方真實身分且自身條件並無法向銀行等金融
    機構貸得款項之情形下交付郵局帳戶資料，所辯係為辦理貸
    款而交付，與一般社會經驗法則及交易常規相違，難以輕信
    。
  ⒊再者，犯罪集團必確信人頭帳戶所有人不會報警或掛失止付
    ，確定能自由使用該帳戶提款、轉帳，方會恃無忌憚地要求
    被害人匯款至該指定帳戶。查被告於109 年2 月8日補辦系
    爭帳戶存摺及申請提款卡後，告訴人旋於同年月11日無摺存
    款20萬元至該帳戶，其間並無任何他交易紀錄等情，有上開
    郵局帳戶交易清單（本院卷第67頁）可參。是依上開交易紀
    錄，顯示詐欺集團人員於取得被告寄交之郵局帳戶提款卡、
    密碼時，完全未測試該帳戶是否有遭止付、能否正常存領，
    即逕行指示告訴人匯入本案所詐得之20萬元款項，足認其等
    對該帳戶提款卡之可用性具高度信賴，益可證本案系爭帳戶
    提款卡應係在被告理解其用途且同意之情況下交付，犯罪集
    團始會放心使用郵局帳戶作為詐騙工具，而完全不予測試，
    被告上開所辯，並無可採。
　⒋被告固辯稱：交出帳戶大約3 至4 天，即前往辦理掛失等語
    （原審卷第73頁），然經本院函詢結果，被告於109 年2 月
    8日之後，並無其他掛失紀錄，有上開郵局回函可參（本院
    卷第65頁)，是被告所辯均與客觀事證相違，不可採信。
　㈢刑法上之故意，分直接故意（確定故意）與間接故意（不確
    定故意），「行為人對於構成犯罪之事實，明知並有意使其
    發生者」為直接故意，「行為人對於構成犯罪之事實，預見
    其發生而其發生並不違背其本意者」為間接故意。又近來利
    用人頭帳戶詐騙之事屢見不鮮，詐騙集團成員以假冒親友借
    錢、購物付款方式設定錯誤、中獎、退稅、家人遭擄、信用
    卡款對帳、提款卡密碼外洩、疑似遭人盜領存款等事由，詐
    騙被害人匯款、轉帳至人頭帳戶後，隨即提領一空之詐騙手
    法，層出不窮，且經政府多方宣導，並經報章新聞多所披露
    ，一般民眾對此種利用人頭帳戶之犯案手法，自應知悉而有
    所預見。被告於行為時雖僅19歲，惟其自述具高中肄業之智
    識程度，於行為前曾從事營造業1年半（少連偵377號卷第18
    頁反面)，足見其係具一定社會經驗及智識程度之人，對取
    得帳戶存摺、提款卡及密碼之人，可能利用該帳戶實施詐欺
    取財犯行應可預見，惟其仍提供而容任他人使用郵局帳戶，
    則被告提供帳戶資料時，主觀上有幫助他人犯詐欺取財罪之
    不確定故意，應堪認定。
  ㈣被告雖否認有幫助洗錢犯行。惟金融帳戶乃個人理財工具，
    依我國現狀，申設金融帳戶並無任何特殊限制，且可於不同
    之金融機構申請多數帳戶使用，是依一般人之社會通念，若
    見他人不以自己名義申請帳戶，反而收購或借用別人之金融
    帳戶以供使用，並要求提供提款卡及告知密碼，則提供金融
    帳戶者主觀上如認識該帳戶可能作為收受、提領特定犯罪所
    得使用，他人提領後即產生遮斷金流以逃避國家追訴、處罰
    之效果，仍基於幫助之犯意提供，應論以幫助犯同法第14條
    第1 項之一般洗錢罪（最高法院刑事大法庭108 年度台上大
    字第3101號裁定、108 年度台上字第3897號判決意旨參照）
    。被告將郵局帳戶提款卡及密碼一併交付，則被告主觀上有
    將帳戶交由他人入款、領款使用之認知，且被告交出郵局帳
    戶資料後，除非將該帳戶存摺、金融卡辦理掛失，已喪失實
    際控制權，無從追索帳戶內資金去向，則其主觀上自可預見
    郵局帳戶後續資金流向，有無法追索之可能性，對於匯入帳
    戶內資金如經持有之人提領後，已無從查得，形成金流斷點
    ，將會產生遮斷金流以逃避國家追訴、處罰之效果，主觀上
    亦有認識。是被告對於其提供帳戶資料之行為，對詐欺集團
    成員利用該帳戶資料存、匯入詐欺所得款項，進而加以提領
    ，而形成資金追查斷點之洗錢行為提供助力，既已預見，仍
    提供郵局帳戶存摺、金融卡供對方使用，即有容任而不違反
    其本意，則其有幫助洗錢之不確定故意，亦堪認定。
  ㈤綜上所述，被告上開所辯，無非卸責之詞，無法採信，本案
    事證已經明確，被告上開幫助詐欺取財、一般洗錢之犯行，
    均堪認定，應依法論科。
三、論罪之理由
　㈠本案被告僅提供帳戶提款卡、存摺及密碼予他人供詐欺取財
    與洗錢犯罪使用，並無證據證明其有參與詐欺取財或洗錢之
    構成要件行為，或有與本案詐欺取財之詐騙之人有詐欺、洗
    錢之犯意聯絡，是被告基於幫助之意思，參與詐欺取財、一
    般洗錢之構成要件以外之行為，為幫助犯。且被告對於詐欺
    成員究竟由幾人組成，尚非其所能預見，本案或有三人以上
    之共同正犯參與詐欺取財犯行，惟依罪證有疑利被告之原則
    ，本院認尚無從遽認被告主觀上係基於幫助三人以上共同加
    重詐欺取財之犯意，而為幫助加重詐欺取財犯行。核其所為
    ，係犯刑法第30條第1 項前段、第339 條第1 項之幫助詐欺
    取財罪，及刑法第30條第1 項前段、洗錢防制法第14條第1 
    項之幫助一般洗錢罪。
　㈡被告所犯幫助詐欺取財及幫助一般洗錢犯行，係一行為觸犯
    數罪名，應依刑法第55條規定，從一重之幫助一般洗錢罪處
    斷。上開幫助一般洗錢罪部分雖未經起訴，惟與本案起訴之
    幫助詐欺部分具想像競合犯之裁判上一罪關係，為起訴效力
    所及，並經原審及本院當庭告知被告此部分罪名，無礙被告
　　訴訟防禦權之行使（原審卷第96頁；本院卷第99頁），本院
    應併予審理。
　㈢被告以幫助之意思，參與構成要件以外之行為，為幫助犯，
　　爰依刑法第30條第2 項規定，依正犯之刑減輕之。
四、原審以被告上開幫助詐欺取財、幫助一般洗錢犯行事證明確
    ，適用相關規定，並詳述其量刑及不予沒收之依據、理由（
    原審判決第7-8頁) 。經核其認事用法尚無違誤，量刑亦屬
    妥適，被告上訴猶執前詞否認犯罪及請求減輕其刑，均無可
    採，其上訴為無理由，應予駁回。
五、被告上訴雖請求本院為緩刑之宣告等語。惟緩刑宣告之裁量
    ，法院應就被告有無再犯之虞，能否由於刑罰之宣告而策其
    自新，及有無可認為暫不執行刑罰為適當之情形等因素而為
    判斷，屬於法院得依職權裁量之事項，故法院斟酌被告犯罪
    之一切情狀結果，認為不宜而未予宣告緩刑，自不得任意指
    為違法（最高法院108年度台上字第572號判決意旨參照）。
    查被告於本案前，雖無犯罪科刑前案紀錄，惟被告於本案犯
    行後，另因於109年12月18日前某日加入詐欺集團犯罪組織
    擔任提款車手，共同犯加重詐欺、一般洗錢罪，經臺灣臺中
    地方檢察署檢察官以110年度偵字第4065號案件追加起訴（
    本院卷第29、37-40頁)，本院衡酌上情，認並無暫不執行其
    刑為適當之情形，不宜給予被告緩刑寬典，附此敘明。
本案經檢察官郭景銘提起公訴，檢察官甲○○到庭執行職務。
中　　華　　民　　國　　110 　年　　8 　　月　　10　　日
            刑事第十庭     審判長法　官   陳  宏  卿
                                 法　官   簡  芳  潔
                                 法　官   林  美  玲
以上正本證明與原本無異。
如不服本判決應於收受送達後20日內向本院提出上訴書狀，其未
敘述上訴理由者，並得於提起上訴後20日內向本院補提理由書（
均須按他造當事人之人數附繕本）「切勿逕送上級法院」。

                                 書記官   張  惠  彥
　　　　　　　　　　　　　　　　 
中　　華　　民　　國　　110 　年　　8 　　月　　10　　日